臺灣臺南地方法院民事裁定
110年度司繼字第1833號
聲  請  人  陳順和  



關  係  人  財政部國有財產署南區分署

法定代理人  黃莉莉  
上列聲請人聲請對被繼承人曾明德選任遺產管理人事件，本院裁
定如下：
    主  文
選任財政部國有財產署南區分署為被繼承人曾明德（男、明治41
年11月18日生、昭和17年12月31日殁，死亡前最後住所：臺南州
新化郡新化街竹子脚三百八十三番地）之遺產管理人。
聲請程序費用新臺幣壹仟元由被繼承人曾明德之遺產負擔。
    理      由
一、按繼承開始時，繼承人之有無不明者，由親屬會議於一個月
     內選定遺產管理人，並將繼承開始及選定遺產管理人之事
    由 ，向法院報明；無親屬會議或親屬會議未於前條所定期
    限內 選定遺產管理人者，利害關係人或檢察官，得聲請法
    院選任遺產管理人，並由法院依前項規定為公示催告，民法
    第1177 條、第1178條第2項分別定有明文。又繼承在民法繼
    承編施行前開始者，除本施行法有特別規定外，不適用民法
    繼承編之規定，民法繼承編施行法第1條前段亦有明定。又
    臺灣在日據時期本省人間之親屬及繼承事項不適用日本民法
    第四編（親屬）第五編（繼承）之規定，而依當地之習慣決
    之（最高法院57年臺上字第3410號判例參照）。是日據時期
    關於臺灣人民親屬繼承事件，不適用日本民法之規定，應適
    用當時臺灣之習慣，而依當時臺灣之習慣，關於財產繼承，
    分為戶主因喪失戶主身分而開始之家產繼承，及家族死亡而
    開始之私產繼承，關於家產繼承，其法定繼承人以直系血親
    卑親屬為限，女子無繼承權；但如經親屬協議選定，亦得繼
    承家產。關於私產繼承，其法定順位為：(一)直系血親卑親
    屬。(二)配偶。(三)直系尊親屬。(四)戶主。得繼承私產之
    直系血親卑親屬，並不以男子為限（最高法院80年臺上字第
    2122號裁判可資參照）。臺灣在日據時期，戶主繼承純係戶
    主身分上地位之繼承，不包括財產繼承。如因戶主死亡而開
    始之財產繼承，依習慣，由在家之男性直系血親卑親屬共同
    承繼之。苟係被繼承人之男子直系卑親屬，則不問長幼、嫡
    庶與私生子，均得為財產繼承人。本件依來函所附資料，被
    繼承人於民國 33.5.28 以戶主身分死亡時，固由林○相續為
    戶主，惟依前述說明，僅繼承戶主之身分上地位。至於財產
    繼承，則似應由同一戶內之法定推定財產繼承人共同繼承。
     (法務部 73.8.7（73）法律字第 9189 號函) 
二、本件聲請意旨略以：聲請人與被繼承人曾明德同為坐落臺南
    市○○區○○○段0000地號土地之共有人，聲請人並提起分割共
    有物訴訟，惟因曾明德已於昭和17年(即民國31年)12月31日
    死亡，其第2、3順位繼承人均死亡，無人繼承其土地持分，
    又本件屬無人承認繼承之遺產，於清償債權，交付遺贈物後
    ，將歸屬國庫，為使遺產處置順利進行，且考量遺產管理之
    專業性與公平性，請求選任財政部國有財產署南區分署為遺
    產管理人，爰依法提出聲請等語。　　　
三、經查，聲請人之主張，業據提出土地登記第一類謄本、本院
    新市簡易庭函、繼承系統表、戶籍謄本在卷可稽。參照首揭
    說明，被繼承人曾明德於昭和17年12月31日死亡絕家時既為
    戶主，其遺產應屬家產繼承，其定繼承人以直系血親之男性
    卑親屬為限。又依戶籍資料所載，被繼承人無直系男性卑親
    屬，亦未有指定或親屬選定之記載，有戶籍謄本等為證。則
    被繼承人曾明德死亡後，無法定繼承人，且未準用民法第11
    77條之規定選定遺產管理人，聲請人以利害關係人之身分聲
    請選任被繼承人曾明德之遺產管理人，核無不合，應予准許
    。
四、按公示催告期限屆滿，無繼承人承認繼承時，其遺產於清償
    債權，並交付遺贈物後，如有剩餘，歸屬國庫；又按非公用
    國有財產以財政部國有財產局為管理機關，民法第1185條、
    國有財產法第12條分別定有明文。本院審酌無人承認繼承之
    遺產，於清償債權、交付遺贈物後，如有剩餘，應歸屬國庫
    ，且遺產管理人之選任係屬法院之職權，其職務涉及公益性
    ，除應注意遺產處置之公平性外，尚須慮及其適切性，即應
    兼顧被選任人對遺產、遺債之瞭解程度、處裡遺產事務之能
    力與利害關係等綜合判斷之，而財政部國有財產署南區分署
    基於管理國有財產之權責，由其任被繼承人曾明德之遺產管
    理人，執行管理及清算遺產職務，尚屬適當。
五、依家事事件法第127條第4項之規定，裁定如主文。
中　　華　　民　　國　　110 　年　　6 　　月　　21　　日
                   家事法庭   司法事務官　吳玲媛
以上正本係照原本作成。
如對本裁定抗告，須於裁定送達後10日內向本院提出抗告狀，並
應繳納抗告費新臺幣1,000元整（應附繕本）。
中　　華　　民　　國　　110 　年　　6 　　月　　22　　日
                                  書記官　林木村